【裁判字號】    96,上,833
【裁判日期】    970131
【裁判案由】    清償借款
【裁判全文】
台灣高等法院民事判決                   96年度上字第833號
上   訴   人  甲○○
兼訴訟代理人  乙○○
被 上 訴  人  第一商業銀行股份有限公司
法定代理人    丙○○
訴訟代理人    戊○○
              丁○○
上列當事人間請求清償借款事件，上訴人對於中華民國96年8月2
１日台灣台北地方法院96年度訴字第5489號判決，提起上訴，本
院於97年1月23日言詞辯論終結，判決如下：
    主      文
上訴駁回。
第二審訴訟費用由上訴人連帶負擔。
    事實及理由
一、本件被上訴人主張：訴外人廖董前邀上訴人之被繼承人王冠
    中（民國89年2月26日死亡）為連帶保證人，於80年11月1日
    ，向伊借款新台幣（下同）636萬元及330萬元，約定按伊（
    新台幣）放款基本利率加碼年息1.5%（為9.3%）計付利息，
    並至100年11月1日止，應按月攤還本息，未按期攤還，即喪
    失期限利益，債務視為全部到期。如遲延給付本息，除仍按
    上開利率計息外，其逾期在6個月以內及超過6個月者，另按
    上開利率10%及20%計付違約金。詎廖董自89年9月25日即未
    按期繳納本息，依約上開借款已視為全部到期。經伊向台灣
    板橋地方法院 (下稱板橋地院）聲請拍賣訴外人提供之抵押
    物，仍有本金318萬9,538元，及自93年2月25日起算之利息
    暨違約金未獲清償。上訴人既均係王冠中之法定繼承人，未
    向法院聲明限定或拋棄繼承，應就該未償債務，負連帶清償
    之責。爰依消費借貸、連帶保證及繼承之法律關係，求為命
    上訴人連帶給付318萬9,538元，及自93年2月25日起至清償
    日止，依序按年息9.3％、上開利率20%計付利息、違約金。
    暨以供擔保為條件之假執行之判決。
二、上訴人則否認被上訴人所提出借據上王冠中簽名之真正，並
    以：伊等不知王冠中生前有擔任系爭借款之連帶保證人。況
    本件借款逾放， 既係在王冠中死亡後之89年9月25日始發生
    ，且該保證債務又係本於特別信任關係（如職務、信用保證
    ）所成立，而為王冠中所專屬，均非伊等應繼承之標的。另
    依97年1月2日修正施行之民法第1148條第2項規定，繼承人
    對於繼承開始後，始發生代負履行責任之保證契約債務，以
    因繼承所得之遺產為限，負清償責任。伊等並未自王冠中繼
    承任何財產，就系爭保證債務，自不負清償之責等語，資為
    抗辯。聲明駁回被上訴人之訴。
三、原審為被上訴人勝訴之判決（即命上訴人連帶給付被上訴人
    318萬9,538元，及自93年2月25日起至清償日止， 依序按年
    息9.3％、上開利率20%計付利息、違約金）。上訴人不服，
    提起第二審上訴，求為廢棄該判決，並駁回被上訴人在第一
    審之訴。被上訴人則聲明駁回上訴人之上訴。
四、被上訴人主張上開之事實，業據提出繼承系統表、借據（下
    稱系爭借據）、戶籍謄本、板橋地院95年10月18日板院輔家
    科春民字第043306號函、該院民事執行處強制執行金額計算
    書分配表（見板橋地院訴字卷6至18頁），及借款申請書、
    個人資料表為證（本院卷46頁至49頁）。上訴人除否認該借
    據上王冠中簽名之真正，辯稱伊等不知王冠中生前任系爭借
    款之連帶保證人外，其餘則未見爭執。而經查，系爭借據（
    板橋地院訴字卷9至12頁)關於王冠中簽名，及記載住址之筆
    跡，核與借款申請書、個人資料表中 (本院卷46至49頁）關
    於王冠中之簽名，及填載住址，學（板橋高中肄）、經（登
    輝股份有限公司副總經理）歷之筆跡，均屬相符，且出於同
    一人所為，更有別於借款人廖董之簽名及其他筆跡。再互參
    本院調取王冠中於事隔近8年後之88年6月29日，在台灣土地
    銀行開立帳戶所留存之「存款印鑑卡」，其中關於「王」字
    之書寫方式，與於80年間所簽訂之系爭借款上之「王」字，
    固屬有異，惟「冠中」二字，其運筆及字跡則明顯並無不同
    。自堪認系爭借據（連帶保證人及對保欄位）王冠中之簽名
    ，係出於其本人所為。上訴人否認王冠中為系爭借款之連帶
    保證人，自無可取，更堪信被上訴人之主張為真實。
五、上訴人雖辯稱系爭借款之逾放（89年9月25日)，係發生於王
    冠中死亡（89年2月26日)之後，該保證債務非應由伊等繼承
    云云。惟按保證債務之所謂連帶，係指保證人與主債務人負
    同一債務，對於債權人各負全部給付之責任者而言，此就民
    法第272條第1項規定連帶債務之文義參照觀之甚明（參見最
    高法院45年台上字第1426號判例）。足見王冠中之對被上訴
    人所負全部給付（清償）之責任，係於借據（保證契約）簽
    訂，借款撥付時即告存在，而非於主債務人未按期支付本息
    之後。上訴人此部分所辯，並非可採。
六、上訴人雖又抗辯，系爭保證債務為專屬於王冠中本身之信用
    保證，非伊等繼承之範疇等語。但按，一般保證債務並非專
    屬於保證人本身之債務，除有特殊情形，即以保證人具有一
    定資格為前提而成立之保證債務（如以保證人為具有公司之
    董事身分為前提而成立之保證）；或保證人應負保證責任之
    限度不明確而無法預測者（如為將來債務所負之保證，其將
    來債務發生之次數及數額不確定，使得附隨之保證責任亦不
    確定）；或以保證人與第三人之特別信任關係為前提而成立
    之保證契約（如職務保證、信用保證）者外，縱保證人死亡
    ，其繼承人仍應繼承其保證債務（此為最高法院86年度台上
    字第3765號所採見解，可供參考）。系爭保證契約，既無以
    王冠中具一定資格而成立，亦未有保證責任之限度不明確而
    無法預測之情，更非屬王冠中與第三人之特別信任關係為前
    提所成立。且該借款，又經訴外人提供不動產設定抵押擔保
    （見上開強制執行金額計算書分配表及借款申請書），自不
    因王冠中未另提供擔保物，即認該保證係屬信用保證，或為
    王冠中之專屬債務，而非得由上訴人所繼承。上訴人此部分
    所辯，亦不可採。
六、此外，繼承人對於繼承開始後，始發生代負履行責任之保證
    契約債務，以因繼承所得之遺產為限，負清償責任，固為97
    年1月2日修正施行之民法第1148條第２項所明定。惟此一修
    訂規定，民法繼承編施行法既無溯及既往之明文。則上訴人
    執此，抗辯被上訴人未舉證證明伊等有繼承王冠中之任何遺
    產，不得請求伊等連帶清償云云，仍無可取。
七、綜上所述，被上訴人本於消費借貸、連帶保證及繼承之法律
    關係，請求上訴人連帶給付318萬9,538元， 及自93年2月25
    日起至清償日止，依序按年息9.3％、上開利率20%計付利息
    、違約金。並依被上訴人之聲請，准供相當之擔保金額後，
    為假執行之宣告，於法並無不合。上訴論旨，指摘原判決不
    當，聲明廢棄，非有理由。至於上訴人聲請將系爭借據上王
    冠中之筆跡，送請鑑定乙節。經查，該借據上王冠中之簽名
    為真實，業經本院認定如上。況上訴人迄無法提供王冠中於
    80年間左右之相關筆跡，俾供比對鑑定，本院自無從送請鑑
    定。又兩造其餘攻擊防禦方法，經核與本件勝訴之判斷，無
    所關涉，爰未予一一論酌，附此敘明。
八、據上論結，本件上訴為無理由， 依民事訴訟法第449條第1
    項、第85條第2項，判決如主文。
中    華    民    國    97    年    1    月    31    日
                    民事第十二庭
                        審判長法  官  陳駿璧
                              法  官  陳邦豪
                              法  官  王仁貴
正本係照原本作成。
如不服本判決，應於收受送達後20日內向本院提出上訴書狀，其
未表明上訴理由者，應於提出上訴後20日內向本院補提理由書狀
（均須按他造當事人之人數附繕本）上訴時應提出委任律師或具
有律師資格之人之委任狀；委任有律師資格者，另應附具律師資
格證書及釋明委任人與受任人有民事訴訟法第466條之1第1項但
書或第2項（詳附註）所定關係之釋明文書影本。
中    華    民    國    97    年    2     月    1     日
                              書記官  章大富
附註：
民事訴訟法第466條之1（第1項、第2項）：
對於第二審判決上訴，上訴人應委任律師為訴訟代理人。但上訴
人或其他法定代理人具有律師資格者，不在此限。
上訴人之配偶、三親等內之血親、二親等內之姻親，或上訴人為
法人、中央或地方機關時，其所屬專任人員具有律師資格並經法
院認為適當者，亦得為第三審訴訟代理人。


司法院資訊處製作；財團法人民間司法改革基金會備份。
